---
title: "CreditMetric model"
author: "Olga Sieradzan"
date: "2025-03-13"
output: 
  html_document:
    toc: true
    toc_float: 
      smooth_scroll: true
    df_print: paged
    code_folding: hide
---

```{r setup, include=FALSE}
knitr::opts_chunk$set(warning = FALSE, message = FALSE)
```

```{r}
library(foreign)
library(dplyr)
library(cowplot)
library(ggplot2)
library(readr)
library(readxl)
library(MASS)
database <- read_excel("C:/Users/olgas/OneDrive/Documents/GitHub/Quantative-risk-models-summit/dane_cm.xlsx", sheet = "dane")
trans <- read_excel("C:/Users/olgas/OneDrive/Documents/GitHub/Quantative-risk-models-summit/dane_cm.xlsx", sheet = "trans")
```

***

# Wstęp

***

Kluczowym elementem działania na rynku jest znajomośc ryzyka. Jednym z rodzajów ryzyk z jakimi możemy się spotkać jest **ryzyko kredytowe**, natomiast jednym ze sposobów oceny poziomu takowego ryzyka są **ratingi**. Ich głowną ideą jest obiektywne i stabilne ocenianie ryzyka związanego z inwestycją. Zewnetrzne firmy ratingowe dokonują oceny przedsiębiorstwa i nadają mu rating. W S&P i Fitch, będą to oceny : AAA, AA, A, BBB, BB, B, CCC, D oraz oceny pośrednie np. AA- . Inne firmy stosują różne oznaczenia ale są one porównywalne do wyżej przedstawionego systemu ocen. 

Pokrewnym zagadnieniem do ratingów i ryzyka kredytowego jest model **CreditMetrics**. Model CreditMetrics to szeroko stosowane narzędzie do pomiaeru ryzyka kredytowego w portfelach inwestycyjnych. Jego główna idea polega na symulacji zmian wartości portfela instrumentów dłużnych w wyniku zmian ratingu kredytowego lub niewypłacalności emitentów. Model wykorzystuje podejście oparte na wartości zagrożonej (VaR) do oszacowania potencjalnych strat w portfelu. Model CreditMetrics uwzględnia takie zmienne jak : 

* Rating kredytowe

* Macierz przejść ratingowych

* Wartość instrumentu w zależności od ratingu

* Korelacje między eminentami

Celem badania jest oszacowanie ryzyka kredytowego portfela składającego się z trzech obligacji skarbowych o różnych ratingach oraz parametrach przy wykorzystaniu modelu CreditMetrics. Dodatkowo, analiza ma na celu zbadanie, jak zmienią się wyniki, jeśli założymy brak korelacji między inwestycjami, co pozwoli na ocenę wpływu dywersyfikacji ryzyka na stabilność portfela.

***

# Opis danych

***

Do badani zostanie zbudowany portefel z 3 obligacji skarbowych:

* 3-letnia obligacja o ratingu A (cena wykupu 100 000 zł, subordinated),

* 5-letnia obligacja o ratingu B (cena wykupu 50 000 zł, roczne kupony 5000 zł, senior secured),

* 2-letnia obligacja o ratingu CCC (cena wykupu 50 000 zł, roczne kupony 10 000 zł, senior unsecured).

***

## Macierz korelacji

***

Na sam początek, do głownej części badania, zostanie przyjęte założenie że macierz korelacji wyglada w poniżej pokazany sposób:

```{r}
obligacje <- data.frame(
  rating = c("A", "B", "CCC"),
  cena_wykupu = c(100000, 50000, 50000),
  kupon = c(0,5000, 10000),
  czas_trwania = c(3, 5, 2),
  typ = c("subordinated", "senior secured", "senior unsecured")
)

recovery_rate <- data.frame (
  klasa = c("subordinated", "senior secured", "senior unsecured"),
  stopa = c(0.3274, 0.538, 0.5113)
)

stopy_zwrotu <- data.frame(
  Rating = c( "A", "B", "CCC"),
  Year1 = c( 0.0372,  0.0605, 0.1505),
  Year2 = c( 0.0432,  0.0702, 0.1502),
  Year3 = c( 0.0493,  0.0803, 0.1403),
  Year4 = c( 0.0532,  0.0852, 0.1352)
)

cor_matrix <- matrix(c(1, 0.2, 0.15,
                       0.2, 1, 0.4,
                       0.15, 0.4, 1), nrow = 3)
p <- as.data.frame(cor_matrix)
rownames(p) <- c(c("V1", "V2", "V3"))
p

```

***

## Stopy zwrotu

***

W badaniu użyto stóp zwrotu zwizualizowanych na poniższym wykresie:

```{r}
library(tidyr)
stopy_zwrotu_long <- pivot_longer(stopy_zwrotu, cols = starts_with("Year"), names_to = "Year", values_to = "StopaZwrotu")

stopy_zwrotu_long$Year <- as.numeric(gsub("Year", "", stopy_zwrotu_long$Year))

 ggplot(stopy_zwrotu_long, aes(x = Year, y = StopaZwrotu, color = Rating, group = Rating)) +
  geom_line(size = 1) +  # Linie dla każdego ratingu
  geom_point(size = 2) +  # Punkty na wykresie
  labs(
    title = "Prognozowane stopy zwrotu",
    x = "",
    y = "Stopa zwrotu (%)",
    color = "Rating"
  ) +
  theme_minimal(base_size = 18) +
  scale_x_continuous(breaks = 1:4, labels = c("Year 1", "Year 2", "Year 3", "Year 4")) +  
   scale_color_manual(values = c("A" = "#CD1076", "B" = "orange", "CCC" = "#2ca02c")) # Zakres osi Y
 

```

Warto zauważyć różnice w zachowaniu stóp zwrotu dla wybranych w badaniu ratingów. Ratingi A i B wykazują obiecująca tendencje do rośnięcia w czasie natomiast inwestycja w obligacje skarbowe o ratingu CCC, pomimo że na początku przyniesie większe zyski to z czasem zaczyna tracić a nie rosnąć.

***

## Stopa odzysku

***

W badaniu założono również że w przypadku gdy obligacja dostanie rating D, inwestor ma zagwarantowaną stopę odzysku. Wartości stóp odzysku rozważanych w badaniu zwizualizowano na poniższym wykresie:

```{r}
ggplot(recovery_rate, aes(x = klasa, y = stopa, fill = klasa)) +
  geom_bar(stat = "identity", width = 0.6) +  # Wykres słupkowy
  labs(
    title = "Stopy odzysku ",
    x = "Klasa obligacji",
    y = "Stopa odzysku (%)",
    fill = "Klasa obligacji", 
    legend = NULL
  ) +
  theme_minimal(base_size = 18) +  # Minimalistyczny styl wykresu
  scale_fill_manual(values = c("subordinated" = "#CD1076", "senior secured" = "orange", "senior unsecured" = "#2ca02c")) +  # Kolory słupków
  theme(legend.position = "none") 
```

Im wyższa klasa (kategoria obligacji, która różni się poziomem ryzyka i priorytetem w przypadku niewypłacalności emitenta), tym wyższa stopa odzysku z inwestycji, co jest jak najbardziej intuicyjne.

***

## Macierz tranzycji

***

Kolejnym elementem kluczowym w modelu CreditMetric jest macierz tranzycji, która opisuje prawdopodobieństwo że obligacja z zadanego ratingu zmieni swój rating na inny. Poniżej zaprezentowano przyjętą do badania macierz tranzycji. 

```{r}
database
```






***

## Kupony

***

Ostatecznie obligacje skarbowe 2 i 3, mają kupony (płatności odestekowe, które emitent obligacji regularnie wypłaca posiadaczowi obligacji), w wysokości 5 000 zł oraz 10 000 zł. 

Powyższy opis danych udowadnia że do badania przyjęto obligacje skarbowe, które mają między sobie różnice

***

## Wartośc bierząca obligacji

***

Wartośc bieżącą obligacji obliczono za pomocą poniższego wzoru

$PV = \sum_{t=1}^{T} \frac{K}{(1 + YTM)^t} + \frac{C}{(1 + YTM)^T}$

Gdzie:

* YTM to stopa zwroyu z odpowiedniego okresu

* K to kupon

* C to cena wykupu

* T to czas trwania obligacji

Według dokumentacji CreditMetrics, dyskontowi nie podlega kwota w pierwszym roku, tylko w pozostałych. Stąd w tabeli ze stopami zwrotu rozważane są tylko 4 wartości.

W ponizszej tabeli zaprezentowano obliczoną wartośc bierzącą obligacji, na podstawie wyżej opisanej logiki.

```{r}

stopy_zwrotu <- data.frame(
  Rating = c("AAA", "AA", "A", "BBB", "BB", "B", "CCC"),
  Year1 = c(3.60, 3.65, 3.72, 4.10, 5.55, 6.05, 15.05),
  Year2 = c(4.17, 4.22, 4.32, 4.67, 6.02, 7.02, 15.02),
  Year3 = c(4.73, 4.78, 4.93, 5.25, 6.78, 8.03, 14.03),
  Year4 = c(5.12, 5.17, 5.32, 5.63, 7.27, 8.52, 13.52)
)

stopy_zwrotu[,2:6] <- stopy_zwrotu[,2:5]/100

# obliczenie wartości rzeczywistej obligacji
fv <- function(cat, n, coupon, bb, sec_type = -1){
  
  if(cat == 'D'){
    sumFv <- bb*as.numeric(recovery_rate[recovery_rate$klasa == sec_type,2])
    return(sumFv)
  }
  
  rr_v <- as.numeric(stopy_zwrotu[stopy_zwrotu$Rating == cat, 2:n])
  sumFv = coupon
  sumFv = sumFv + sum(coupon/(1+ rr_v)^(1:(n-1)))
  sumFv = sumFv + bb/(1+rr_v[n-1])^(n-1)
  return(sumFv)
}

categories <- stopy_zwrotu$Rating
categories <- c(categories, 'D')
obl1 <- sapply(categories, function(cat) fv(cat, n = 3, coupon = 0, bb = 100000, sec_type = "subordinated"))
obl2 <- sapply(categories, function(cat) fv(cat, n = 5, coupon = 5000, bb = 50000, sec_type = "senior secured"))
obl3 <- sapply(categories, function(cat) fv(cat, n = 2, coupon = 10000, bb = 50000, sec_type = "senior unsecured"))

oblVal <- data.frame(category = categories, obl1 = obl1, obl2 = obl2, obl3 = obl3)
colnames(oblVal) <- c("Rating", "V1", "V2", "V3")
oblVal[,2:4]

```


***

# Skorelowane inwestycje

***

Symulację przeprowadzono dla powyżej wymienionych danych. Symulacja została powtórzona 10000 razy. Następnie obliczono VaR i ES dla 99.9% pewność. W tym celu wyznaczono odpowiedni kwantyl z rozkładu scenariuszy wartości portfela, uzyskanych z symulacji. W celu dokładniejszego poznania techniki zachęcam do zajrzenia do kodu.


```{r}

set.seed(123)

# Pierwszy krok -> wylosowanie 1000 scenariuszy z wielowymiarowego rozkładu normalnego 
symulacja1 <- function(correlation_matrix, n_sim) {

  n_variables <- ncol(correlation_matrix)
  
 
  mean_vector <- rep(0, n_variables)

  simulated_data <- mvrnorm(n = n_sim, mu = mean_vector, Sigma = correlation_matrix)
  
  return(simulated_data)
}

sim11 <- symulacja1(cor_matrix, 10000)

# Drugi krok -> Stworzenie macierzy skumulowanych prawdopodobieństw
trans <- trans[,2:8]
tran_cumsum <- t(apply(trans, 1, cumsum))



# Trzeci krok _> wyznaczenie progów dla zmian ratingu 

thresholds <- function(cumulative_matrix) {

  thresholds <- qnorm(cumulative_matrix)
  
  return(cbind(-Inf, thresholds))  
}

progi <- thresholds(tran_cumsum)

# Czwarty krok -> Przypisanie ratingu do wylosowanych scenariuszy

initial_ratings <- c(3,6,7)
rating_labels <- c("AAA", "AA", "A", "BBB", "BB", "B", "CCC", "D") 

assign_ratings <- function(z_scenarios, thresholds, rating_labels, initial_rating){
  n_sim <- nrow(z_scenarios)
  n_bonds <- ncol(z_scenarios)
  simulated_ratings <- data.frame(V1 = "A", V2 = "B", V3 = "C")
  
  for (j in 1:ncol(z_scenarios)) {
    for (i in 1:n_sim) {
      
      rating_index <- sum(z_scenarios[i, j]   >= thresholds[initial_ratings[j], ])  
      simulated_ratings[i, j] <- rating_labels[rating_index]  
    }
  }
  
  return(simulated_ratings)
}

sim2 <- assign_ratings(sim11, progi, rating_labels, initial_rating )


# Piąty krok -> Obliczenie wartości portfela 

war_portfel <- function(simulated_ratings, obligacje, wartosc_rzecz) {
  n_sim <- nrow(simulated_ratings)
  n_bonds <- ncol(simulated_ratings)
  bond_values <- matrix(NA, nrow = n_sim, ncol = n_bonds)
  for (i in 1:n_sim) {
    for (j in 1:n_bonds) {
      
      rating_now <- simulated_ratings[i, j]  
      
      bond_values[i, j] <- wartosc_rzecz[wartosc_rzecz$Rating == rating_now,j+1]
    }
  }
  bond_values <- as.data.frame(bond_values)
  bond_values$Portfel <- rowSums(bond_values)
  return(bond_values)  
  
}

```

***

## Wyniki symulacji

***

Pierwszym etapem symulacji, jest wylosowanie liczb z wielowymiarowego rozkładu normalnego, ustalenie przedziałów prawdopodobieństwa pojawienia się dla kokretnych ratingów. A końcowo przypisanie, według tych ustalonych przedziałów, ratingów konkretnej obligacji. W poniższej tabeli zaprezentowano podsumowanie liczności ratingów każdej obligacji.


```{r}

df_counts1 <- as.data.frame(table(factor(sim2$V1, levels = c("AAA", "AA", "A", "BBB", "BB", "B", "CCC", "D"))))
df_counts2 <- as.data.frame(table(factor(sim2$V2, levels = c("AAA", "AA", "A", "BBB", "BB", "B", "CCC", "D"))))
df_counts3 <- as.data.frame(table(factor(sim2$V3, levels = c("AAA", "AA", "A", "BBB", "BB", "B", "CCC", "D"))))

df_count <- data.frame(df_counts1, df_counts2$Freq, df_counts3$Freq)

colnames(df_count) <- c("Rating", "A", "B", "CCC")

df_count

```

Oczywiście, najczęśćiej Rating pozostaje taki sam, lub zmienia się o jeden rating w góre/w dół. Warto zauważyć że obligacja o ratingu CCC, nigdy nie osiągają żadnego ratingu A, oraz obligacja o ratingu A, nigdy nie osiągneła ratingu D.





***

## Wartości porfela


***

Kolejnym etapem jest przypisanie wartości bierzącej każdej obligacji według jej ratingu uzyskanym w symulacji. Oraz osteteczne zsumowanie wartości całego portfela. Poniżej zaprezentowano rozkład 10000 wartości portfeli.

```{r}


sim3 <-war_portfel(sim2,obligacje, oblVal)

sim3 %>%
  ggplot()+
  geom_density(aes(x = Portfel), size = 1, color = "#CD1076" ) +
theme_light ( base_size = 18)+
  xlim(125000, 220000)+
  labs(y = NULL, x = "Wartość portfela [USD]")

```

Jak widać na wykresie, wartości potfela znajdują się w szerokim przedziale, oraz zdecydowana większość "portfeli" ma wartośc z górnego końca przedziału.


***

## Value at risk, oraz Estimated Shortfall


***

Ostatecznym krokiem jest wyznaczenie odpowiedniego kwantyla, z rozkładu starty portfela. Na ponizszym wykresie zwizualizowano rozkład starty oraz kwantyl 0.001. 

```{r}

sim3 <- sim3 %>%
  mutate(Strata = Portfel -  sum(91889.28,57703.51,62151.24))

var = quantile(sim3$Strata, 0.001)

sim3 %>%
  ggplot()+
  geom_density(aes(x = Strata), size = 1, color = "black" ) +
  geom_vline(xintercept = var, size = 0.6, color = "#CD1076", linetype = "dashed")+
theme_light ( base_size = 18)+
  labs(y = NULL, x = "Różnica w wartości portfela [USD]")

```

Var wyznaczony jako 0.001 kwantyl powyższego rozkładu, oraz ES jako średnia z wartości niższych wyszły następująco:

```{r}
wer <- data.frame("VaR" = (-1)*var, "ES" = (-1)*mean(sim3$Strata[sim3$Strata<var]))
rownames(wer) <- c("0.001")
wer
```

Oznacza to że infestor posiadający taki portfel, na 99.9% nie straci więcej niż 67 389 USD, jednak w przypadku przekroczenia tej stary, przecietnie traciłby 68598.77 USD.



***

# Nieskorelowane inwestycje

***

Następnym krokiem w badaniu jest uzuskanie i omówienie wyników, dla portfela w którym inwestycje nie są ze sobą skorelowane. Ta część badania odowłuje się do pojęcia **dyfersyfikacji ryzyka**. 

```{r}
cor_matrix <- matrix(c(1, 0, 0,
                       0, 1, 0,
                       0, 0, 1), nrow = 3)
sim1_ns <- symulacja1(cor_matrix, 10000)
sim2_ns <- assign_ratings(sim1_ns, progi, rating_labels, initial_rating )
sim3_ns <-war_portfel(sim2_ns,obligacje, oblVal)

sim3_ns <- sim3_ns %>%
  mutate(Strata = Portfel -  sum(91889.28,57703.51,62151.24))

var_ns = quantile(sim3_ns$Strata, 0.001)


  ggplot()+
  geom_density(data = sim3, aes(x = Strata, color = "Skorelowane"), size = 1 ) +
  geom_density(data = sim3_ns, aes(x = Strata, color = "Nieskorelowane"), size = 1 ) +
theme_light ( base_size = 18)+
   scale_color_manual(values = c("Skorelowane" = "black", "Nieskorelowane" = "grey56"))+
  labs(y = NULL, x = "Różnica w wartości portfela [USD]", color = NULL)
```

Portfele charakteryzują się wysokim podobieństwem rozkładów, jednak różnice uwidaczniają się w wartościach wskaźników ryzyka. Portfel składający się z nieskorelowanych inwestycji odznacza się niższymi stratami zarówno w przypadku wartości zagrożonej (VaR), jak i oczekiwanej straty (ES). Jest to bezpośredni efekt zastosowanej dywersyfikacji. Obligacje w tym portfelu są nieskorelowane, co oznacza, że zmiany ich ratingów (zarówno poprawa, jak i pogorszenie) są od siebie niezależne. W praktyce oznacza to, że w przypadku spadku wartości jednej z obligacji, nie ma żadnych przesłanek wskazujących na to, że podobna sytuacja wystąpi w przypadku pozostałych obligacji w portfelu.

```{r}
 wer[2,] = c((-1)*var_ns,(-1)*mean(sim3_ns$Strata[sim3_ns$Strata<var_ns]))
rownames(wer) <- c("Skorelowane", "Nieskorelowane")
wer
```

***

# Sposoby wyznaczania korelacji w modelu

***

Oczywiście, w normlanych warunkach, maklerzy/inwestorzy nie znają z góry korelacji instrumentów finansowych które maja w portfelu. Muszą sami wyestymować macierz korelacji na podstawie której będą szacować ryzyko. 

Twórce dokumentacji CreditMetrics podsuwają parę metodyk na rozwiązanie tego problemu. 

Po pierwsze jest **metoda stałej korelacji**, czyli założenie że wszytskie elementy portfela są ze sobą tak samo skorelowane na około poziomie od 25% do 30%. Zaletami tego podejścia jest prostota i szybkośc obliczeń, natomiast główną wadą jest niska szczegółowość analizy.

Następnie omawiana jest **metoda korelacji zwrtów akcji**, czyli założenie że korelacja aktywów w modelu jest tożsama z korelacją zwrotów z akcji elementów portfela. Zaletami jest łatwy dostęp do zwrotów akcji oraz lepsze dopasowanie niz metoda stałej korelacji, jednak nadal jest to sposób o zbyt małej szczgółowosci i może przeaczać wiele ważnych informacji dla inwestorów. 

Ostetcznie, najbardziej zaawansowany sposób wyznaczania korelacji w modelu czyli **metoda indeksów branżowych**. Podejście to wykorzystuje korelacje między indeksami branżowymi w różnych krajach. Makler dokonuje przypisania firmy do kokretnych rynków i branż i na podstawie wag oblicza korelacje z innymi firmami w portfelu. 

W celu porówanania opisanych wyżej metodyk, postanowiono oszacowac korelacje między dwoma firmami, Firmą U i Firma T. 

**Firma U** to firma działająca wyłącznie w branży technologicznej w Statanch zjednoczonych. Jej zwroty są w 85% zależne od amerykańskiego indeksu technologicznego, a w 15% od specyficznych czynników firmowych.

**Firma T** działa w 60% w włoskim sektorze motoryzacyjnym i w 40% we włoskim sektorze finansowym. 25% jej ruchów cenowych jest niezależnych od indeksów branżowych.

***

## Metoda I

***

Używając tą metodę, makler założyby że korelacja między Firmą U i Firma T jest na poziomie np. 27%. Swoją estymacje prawdopodonie oparłby na doświadczeniu oraz intuicji.


***

## Metoda II

***

W metodzie II, makler otworzyłby strone stooq.pl i pobrał dane na temat np. ostatnich 2 miesięcy wartości akcji. Miałby przed sobą 2 szeregi czasowe, i wystarczyłby obliczyc ich korelacje między sobą, metoda Spearmana.

```{r}
set.seed(42)

daty <- seq(as.Date("2024-01-01"), by = "day", length.out = 80)
daty <- daty[!weekdays(daty) %in% c("sobota", "niedziela")]  
cena_spolka2 <- cumsum(rnorm(length(daty), mean = 0, sd = 1.2)) + 50
cena_spolka1 <- cumsum(rnorm(length(daty), mean = 0, sd = 1)) + 100


dane <- data.frame(Data = daty, Spolka1 = cena_spolka1, Spolka2 = cena_spolka2)


ggplot(dane, aes(x = Data)) +
  geom_line(aes(y = Spolka1, color = "Firma U"), size = 1) +
  geom_line(aes(y = Spolka2, color = "Firma T"), size = 1) +
  labs(title = NULL,
       x = "Data",
       y = "Cena zamknięcia[USD]",
       color = NULL) +
  theme_minimal(base_size = 18) +
  scale_color_manual(values = c("Firma U" = "orange", "Firma T" = "#CD1076" ))+
  theme(axis.text.x = element_text(angle = 45, hjust = 1))


korelacja_spearman <- cor(dane$Spolka1, dane$Spolka2, method = "spearman")


```

Dla wyżej przedstawionych danych, oszacowana korelacja wyniosłaby około **45%**.

***

## Metoda III

***

W przypadku wybrania trzeciej metody, maklerowi potrzebna będzie tabela z korelacjami oraz zmiennością indeksów branżowych.

```{r}

uuu <- data.frame(Indeks = c("USA technologia", "Włoska motoryzacja", "Włoskie finanse"), Wolatylność = c("2.5%", "3.0%", "2.8%"), USA_technologia = c(1.00, 0.40, 0.35), Włoska_motoryzacja = c(0.40, 1.00, 0.50), Włoskie_finanse = c(0.35,0.50,1.00)  )

uuu
```

Następnie, potrzebna jest zmiana wag na znormalizowane zwroty. W omawianym przypadku dokanać tego można poniżscym wzorom

* Zwrot standaryzowany dla Firmy U 

$R_A = 0.85 * R_TechUS + 0.15 * \epsilon_A$


* Zwrot standaryzowany dla Firmy T 

$R_B = 0.60 * R_AutoIT + 0.40*R_FinanceIT + 0.25 \epsilon_B$

Ostatecznie obliczamy korelacje za pomoća poniższego równania

$ρ(A,B)=(0.85×0.60×0.40)+(0.85×0.40×0.50)+(0.85×0.35×1.00)=(0.204)+(0.17)+(0.2975)=0.6715$

***

## Podsumowanie

***

Wszytskie zaproponowane metody przez twórców dokumentacji CreditMetrics, są od siebie znacząco różne oraz wykorzystują różne informacje do oszacowania korelacji. Ostatecznie metoda III wydaje sie najbardziej obiecująca ze względu na to że polega na najwiekszej ilości rzeczywistych danych, a nie przeczuciu osoby obliczającej. 
























































