---
title: "Altman model"
author: "Olga Sieradzan"
date: "2025-03-05"
output: 
  html_document:
    toc: true
    toc_float: 
      smooth_scroll: true
    df_print: paged
    code_folding: hide
---

```{r setup, include=FALSE}
knitr::opts_chunk$set(echo = TRUE, warning = FALSE, message = FALSE)

```

```{r}
library(foreign)
library(dplyr)
library(cowplot)
library(ggplot2)
library(readr)
library(readxl)
library(MASS)
library(fitdistrplus)
database <- read.csv("C:/Users/olgas/OneDrive/Documents/GitHub/Quantative-risk-models-summit/Model AMA/plik1.csv")
```
***

# Wstęp

***

***

# Opis danych 

***

***

# Dopasowanie rozkładów

***

Kluczowym krokiem w badaniu jest dopasowanie odpowiednich rozkładów do wszytskich 7 linii biznesowych wymienionych poniżej, wraz z częstotliwo ścią występowania.
```{r}
n <- data.frame(table(database$linia))
n
```

W celu dopasowanie rozkładów, istotnym jest wyznaczenie średnich oraz wariancji ilości strat na rok, oraz wartości strat.



***

## Rozkład częstości strat

***

W tej części zostanie dopasowane osiem rozkładów do niżej zaprezentowanych danych

**Ilośći start na rok**

```{r}
bus <- data.frame(table(database$rok[database$linia == "Buss_Distr"]))
com <- data.frame(table(database$rok[database$linia == "Com_Ban"]))
dam <- data.frame(table(database$rok[database$linia == "Damage"]))
empl <- data.frame(table(database$rok[database$linia == "Empl_Pract"]))
del <- data.frame(table(database$rok[database$linia == "Execut_Del"]))
ex <- data.frame(table(database$rok[database$linia == "External_Fr"]))
intr <- data.frame(table(database$rok[database$linia == "Internal_Fr"]))
colnames(bus) <- c("Year", "Buss_Distr")
colnames(com) <- c("Year", "Com_Ban")
colnames(dam) <- c("Year", "Damage")
colnames(empl) <- c("Year", "Empl_Pract")
colnames(del) <- c("Year", "Execut_Del")
colnames(ex) <- c("Year", "External_Fr")
colnames(intr) <- c("Year", "Internal_Fr")

df_list <- list(bus, com, dam, empl, del, ex, intr)

final_df <- Reduce(function(x, y) merge(x, y, by = "Year", all = TRUE), df_list)

final_df
```

Na sam początek w dopasowaniu może pomóc obliczenie statystyk opisowych dla każdego rozkładu. Sczegołnie interesującymi jest wariancja oraz średnia. Różnica między tymi dwoma statystykami jest ważną informacją przy wyborze rozkładu. 

```{r}
numeric_df <- final_df[, -1]

means <- colMeans(numeric_df, na.rm = TRUE)

variances <- apply(numeric_df, 2, var, na.rm = TRUE)

stats_df <- data.frame(
  Średnia = means,
  Wariancja = variances,
  Różnica = means - variances 
  
)

stats_df
```

Wszytskie różnice wydają się istotne, stąd prawdopodobnie rozkład Poissona może nie być najlepszym dopasowaniem. W większości przypadków różnica wskazuje na rozkład dwumianowy ($E(X) > D^2(X)$), jednak w dwóch przypadkach mozliwy jest rozkład dwumianowy ujemny, ze względy na przeciwną zależnośc średniej i wariancji. 

Potencjalne wartości parametrów wszytskich rozwazanych rozkładów, łatwo obliczyć ze wzorów lub za pomocą funkcji dopasowywujących. Do weryfikacji testów przeproadzono test statystyczny chi-kwadrat z poziomem istotności$\alpha = 0.05$

**Rozkład ujemny dwumianowy**
W przypadku dwóch lini, róznica wyszła znacząco ujemna. Wskazuje to że możliwym jest że będzie to rozkład ujemny dwumianowy. 


```{r}
r_neg_binom <- (stats_df$Średnia)^2 / (stats_df$Wariancja - stats_df$Średnia)
p_neg_binom <- stats_df$Średnia / stats_df$Wariancja

dwu_uj <- data.frame(
  Line = names(means),
  r = r_neg_binom,
  p = p_neg_binom
)

dwu_uj <- dwu_uj[c(3,7),]

fit_negbin_with_tests <- function(data) {
  # Dopasowanie rozkładu ujemnego dwumianowego
  fit <- fitdist(data, "nbinom",
                method = "mse", 
                start = list(size = 1, mu = mean(data)))  
  
  
  gof <- gofstat(fit)
  
  
  chisq_test <- ifelse(gof$chisqpvalue < 0.05, "H0 odrzucona", "H0 nieodrzucona")
  
  
  return(list(
    size = fit$estimate["size"],
    mu = fit$estimate["mu"],
    chisq_result = chisq_test
  ))
}




results <- mapply(fit_negbin_with_tests, 
                 final_df[,c(4,8)], 
                 SIMPLIFY = FALSE)

dwu_uj$size <- sapply(results, function(x) x$size)
dwu_uj$mu <- sapply(results, function(x) x$mu)
dwu_uj$chisq_test <- sapply(results, function(x) x$chisq_result)


dwu_uj[,c(1,4,5,6)]




```


**Rozkład dwumianowy**



```{r}
N = (stats_df$Średnia)^2/ (stats_df$Różnica)

dwu_df <- data.frame(
  Line = names(means),
  n = round(N, 0),
  p = (stats_df$Średnia)/ N
)

dwu_df1 <- dwu_df[c(1,2,4,5,6),]



fit_binomial_with_tests <- function(data, n) {

  fit <- fitdist(data, "binom",
                start = list(prob = 0.5),
                fix.arg = list(size = n),
                method = "mse")
  
  # Testy dopasowania
  gof <- gofstat(fit)
  
  # Sprawdzenie wartości p dla testów
  chisq_test <- ifelse(gof$chisqpvalue < 0.05, "H0 odrzucona", "H0 nieodrzucona")
  
  # Zwracamy zarówno estymowane p jak i wyniki testów
  return(list(
    p = fit$estimate["prob"],
    chisq_result = chisq_test
  ))
}

# Stosujemy funkcję do danych
results <- mapply(fit_binomial_with_tests, 
                 final_df[,c(2,3,5,6,7)], 
                 360, 
                 SIMPLIFY = FALSE)

# Przetwarzamy wyniki do data.frame
dwu_df1$p_fitdistr <- sapply(results, function(x) x$p)
dwu_df1$chisq_test <- sapply(results, function(x) x$chisq_result)

# Wyświetlamy wyniki
dwu_df1


```

**Rozkład Poissona**

```{r}
fit_poisson_simple <- function(data) {

  fit <- fitdist(data, "pois", start = list(lambda = mean(data)))
  gof <- gofstat(fit)
  
  return(list(
    lambda = fit$estimate,
    chisq_test = ifelse(gof$chisqpvalue < 0.05, 
                       "H0 odrzucona", 
                       "H0 nieodrzucona")
  ))
}

# Stosujemy funkcję do danych
results <- fit_poisson_simple(
                 as.vector(final_df$Empl_Pract)
                 )

dw_po <- data.frame(
  Line = "Empl_Prac",
  lambda = results$lambda,
  chisq_test = results$chisq_test
)

dw_po
  
```

**Rozkład geometryczny**

```{r}


fit_geometric_simple <- function(data) {
  

  fit <- fitdist(data, "geom", method = "mle")
  

  gof <- gofstat(fit)
  
  return(list(
    prob = fit$estimate["prob"],  # Parametr rozkładu geometrycznego
    chisq_test = ifelse(gof$chisqpvalue < 0.05, 
                       "H0 odrzucona", 
                       "H0 nieodrzucona")
  ))
}

results <- fit_geometric_simple(
  as.vector(final_df$Empl_Pract)
)

dw_geom <- data.frame(
  Line = "Empl_Prac",
  prob = results$prob,  
  chisq_test = results$chisq_test
)

# Wyświetlamy wyniki
print(dw_geom)
```

Linia Empl_prac niestety nie daje się dopasowac do niczego dlatego postanowiono że jest rozkładem poissona o lambdzie = 62.


***

## Rozkład wartości strat

***

***

# Symulacja

***










































































