---
title: "Altman model"
author: "Olga Sieradzan"
date: "2025-03-05"
output: 
  html_document:
    toc: true
    toc_float: 
      smooth_scroll: true
    df_print: paged
    code_folding: hide
---

```{r setup, include=FALSE}
knitr::opts_chunk$set(echo = TRUE, warning = FALSE, message = FALSE)

```

```{r}
library(foreign)
library(dplyr)
library(cowplot)
library(ggplot2)
library(readr)
library(readxl)
database <- read.csv("C:/Users/olgas/OneDrive/Documents/GitHub/Quantative-risk-models-summit/Model AMA/plik1.csv")
```
***

# Wstęp

***

***

# Opis danych 

***

***

# Dopasowanie rozkładów

***

Kluczowym krokiem w badaniu jest dopasowanie odpowiednich rozkładów do wszytskich 7 linii biznesowych wymienionych poniżej, wraz z częstotliwo ścią występowania.
```{r}
n <- data.frame(table(database$linia))
n
```

W celu dopasowanie rozkładów, istotnym jest wyznaczenie średnich oraz wariancji ilości strat na rok, oraz wartości strat.



***

## Rozkład częstości strat

***

W tej części zostanie dopasowane osiem rozkładów do niżej zaprezentowanych danych

**Ilośći start na rok**

```{r}
bus <- data.frame(table(database$rok[database$linia == "Buss_Distr"]))
com <- data.frame(table(database$rok[database$linia == "Com_Ban"]))
dam <- data.frame(table(database$rok[database$linia == "Damage"]))
empl <- data.frame(table(database$rok[database$linia == "Empl_Pract"]))
del <- data.frame(table(database$rok[database$linia == "Execut_Del"]))
ex <- data.frame(table(database$rok[database$linia == "External_Fr"]))
intr <- data.frame(table(database$rok[database$linia == "Internal_Fr"]))
colnames(bus) <- c("Year", "Buss_Distr")
colnames(com) <- c("Year", "Com_Ban")
colnames(dam) <- c("Year", "Damage")
colnames(empl) <- c("Year", "Empl_Pract")
colnames(del) <- c("Year", "Execut_Del")
colnames(ex) <- c("Year", "External_Fr")
colnames(intr) <- c("Year", "Internal_Fr")

df_list <- list(bus, com, dam, empl, del, ex, intr)

final_df <- Reduce(function(x, y) merge(x, y, by = "Year", all = TRUE), df_list)

final_df
```

Na sam początek w dopasowaniu może pomóc obliczenie statystyk opisowych dla każdego rozkładu. Sczegołnie interesującymi jest wariancja oraz średnia. Różnica między tymi dwoma statystykami jest ważną informacją przy wybrze rozkładu. 

```{r}
numeric_df <- final_df[, -1]

means <- colMeans(numeric_df, na.rm = TRUE)

variances <- apply(numeric_df, 2, var, na.rm = TRUE)

stats_df <- data.frame(
  Średnia = means,
  Wariancja = variances,
  Różnica = means - variances 
  
)

stats_df
```

Wszytskie różnice wydają się istotne, stąd prawdopodobnie rozkład Poissona może nie być najlepszym dopasowaniem. W większości przypadków różnica wskazuje na rozkład dwumianowy ($E(X) > D^2(X)$), jednak w dwóch przypadkach mozliwy jest rozkład dwumianowy ujemny, ze względy na przeciwną zależnośc średniej i wariancji. 

Potencjalne wartości parametrów wszytskich rozwazanych rozkładów, łatwo obliczyć ze wzorów.

**Rozkład dwumianowy**

W pięciu przypadkach, różnica wskazuje na rozkład dwumianowy. Poniżej opisano wzory na parametry rozkładuu

$n = \frac{Mean^2}{Mean - Variance}$ - liczba zdarzeń

$p = \frac{Mean}{n}$ - prawdopodobieństwo sukcesu

$q = (1-p)$ - prawdopodobieństwo porażki

```{r}
N = (stats_df$Średnia)^2/ (stats_df$Różnica)

dwu_df <- data.frame(
  Line = names(means),
  n = round(N, 0),
  p = (stats_df$Średnia)/ N
)

dwu_df[c(1,2,4,5,6),]
```

Następnym krokiem jest przetestowanie naszych podejżeń 3 różnymni testami

```{r}
library(nortest)
library(nortest)
library(goftest) 

test_goodness_of_fit <- function(data_df, stats_df) {
  results <- data.frame(Line = character(),
                        Chi_Square = character(),
                        KS_Test = character(),
                        AD_Test = character(),
                        stringsAsFactors = FALSE)
  j = 1
  for (line in stats_df$Line) {
    observed_values <- na.omit(data_df[,j+1])  
    
    
    n_binom <- stats_df$n[stats_df$Line == line]
    p_binom <- stats_df$p[stats_df$Line == line]
   
    expected_values <- rbinom(length(observed_values), size = round(n_binom), prob = p_binom)

    # Test chi-kwadrat Pearsona
    chi_test <- chisq.test(observed_values, p = dbinom(observed_values, size = round(n_binom), prob = p_binom), rescale.p = TRUE)
    chi_result <- ifelse(chi_test$p.value < 0.05, "Odrzucamy H0", "Nie odrzucamy H0")

    # Test Kołmogorowa-Smirnowa (Lilieforsa)
    ks_test <- ks.test(observed_values, "pbinom", size = n_binom, prob = p_binom)
    ks_result <- ifelse(ks_test$p.value < 0.05, "Odrzucamy H0", "Nie odrzucamy H0")

    # Test Andersona-Darlinga
    ad_test <- AndersonDarlingTest(observed_values, null = "pbinom", size = n_binom, prob = p_binom)
    ad_result <- ifelse(ad_test$p.value < 0.05, "Odrzucamy H0", "Nie odrzucamy H0")

    # Dodajemy wyniki do data.frame
    results <- rbind(results, data.frame(Line = line,
                                         Chi_Square = chi_result,
                                         KS_Test = ks_result,
                                         AD_Test = ad_result))
    j+1
  }

  return(results)
}

# Uruchomienie funkcji na naszych danych
test_results <- test_goodness_of_fit(final_df[,c(2,3,5,6,7)], dwu_df[c(1,2,4,5,6),])

test_results


```


***

## Rozkład wartości strat

***

***

# Symulacja

***










































































